【裁判字號】    98,易,1444
【裁判日期】    981009
【裁判案由】    詐欺
【裁判全文】
臺灣臺北地方法院刑事判決              98年度易字第1444號
公  訴  人  臺灣臺北地方法院檢察署檢察官
被      告  乙○○
選任辯護人  陳麗真律師
上列被告因詐欺案件，經檢察官聲請逕以簡易判決處刑（98年度
偵字第5446號、第5508號），本院認不宜逕以簡易判決處刑，改
適用通常程序審理，判決如下：
    主  文
乙○○幫助共同意圖為自己不法之所有，以詐術使人將本人之物
交付，處有期徒刑肆月，如易科罰金，以新台幣壹仟元折算壹日
。
    事  實
一、乙○○明知申請金融帳戶使用乃輕而易舉之事，一般人無故
    取得他人金融帳戶使用之行徑常與侵害財產性犯罪之需要密
    切相關，可預見將自己之帳戶提供與他人使用，可能幫助他
    人為詐欺犯行，竟仍基於幫助詐欺之不確定故意，於民國98
    年1月1日19時前之某日、時，在某不詳處所，將其申請設立
    彰化銀行北新分行（設臺北縣新店市○○路11號）帳戶（帳
    號：00000000000000號）之存摺、金融卡及密碼等資料，提
    供與某姓名年籍不詳之詐欺集團成員使用，嗣該詐欺集團成
    員先後共同意圖為自己不法之所有，分別為下列詐欺犯行：
  (一)於98年1月1日19時許，以電話聯繫甲○○，自稱東森購物台
    之人員，向甲○○佯稱其先前購物付款作業疏失，誤將付款
    方式設定為分期付款，須立即持金融卡前往金融機構自動櫃
    員機操作始能取消分期付款之設定等語，甲○○因曾向該購
    物台購物，而不疑有他，遂依指示持其京城銀行之金融卡前
    往郵局之自動櫃員機前操作，自其金融機構帳戶內轉出新台
    幣（下同）1萬6,151元之款項至乙○○前揭帳戶內，嗣經甲
    ○○發覺有異，始知遭騙。
  (二)於98年1月1日20時20分許，以電話聯繫陳淑玲，自稱係東森
    購物網站之賣家楊小姐，向陳淑玲佯稱其先前購物扣款作業
    疏失，日後將按月定期扣款，須立即持金融卡前往金融機構
    自動櫃員機操作始能解除定期扣款之設定等語，陳淑玲因曾
    向該網站購物，而信以為真，遂依指示持其土地銀行之金融
    卡前往郵局之自動櫃員機前操作，自其金融機構帳戶內轉出
    2,937元之款項至乙○○前揭帳戶內，旋經陳淑玲發覺有異
    ，而悉遭騙。
二、案經被害人甲○○、陳淑玲訴由臺北縣政府警察局新店分局
    報告臺灣臺北地方法院檢察署檢察官偵查後，聲請逕以簡易
    判決處刑，本院認不宜逕以簡易判決處刑，改適用通常程序
    審理。
    理  由
一、按被告以外之人於審判外之言詞或書面陳述，除法律有規定
    者外，不得作為證據，刑事訴訟法第159條第1項定有明文。
    再被告以外之人於審判外之陳述，雖不符同法第159條之1至
    第159條之4之規定，而經當事人於審判程序同意作為證據，
    法院審酌該言詞陳述或書面陳述作成時之情況，認為適當者
    ，亦得為證據；當事人、代理人或辯護人於法院調查證據時
    ，知有同法第159條第1項不得為證據之情形，而未於言詞辯
    論終結前聲明異議者，視為有前項之同意，同法第159條之5
    亦定有明文。是告訴人甲○○、陳淑玲於警詢中之陳述，被
    告乙○○及其選任辯護人於準備程序時已表明對於上開告訴
    人等審判外陳述之證據能力沒有意見，且於本案言詞辯論終
    結前均未聲明異議，經審酌該等言詞陳述作成之情況，該等
    警詢筆錄內容係陳述渠等遭詐騙之過程，對於轉入之對方帳
    戶究係何人所有、被告為何人，均不知情，衡情其等陳述當
    無受到外力介入或自我價值判斷干擾之情形，具可信之特別
    情狀，且屬適當，得為證據，合先敘明。
二、訊據被告於警詢、檢察官偵訊及本院審理時固坦承有向彰化
    銀行北新分行申請設立前揭帳戶並領取存摺、金融卡使用之
    事實，惟矢口否認有何前揭犯行，辯稱：該帳戶係提供伊祖
    母作為定期存款使用，存摺後方有書寫提款卡之密碼（即伊
    之生日），該帳戶之存摺、提款卡平日由其祖母保管，伊祖
    母於97年8月底，將定存解約提出款項後，由伊自同年9月起
    保管該帳戶之存摺、金融卡，並於當月提領帳戶內所剩餘之
    利息款項後，即未曾再使用，直至98年1月3日，伊由7 樓頂
    加蓋住處搬家至7 樓，發覺該帳戶之存摺、金融卡不見，可
    能放在小盒子內當成垃圾丟棄，伊立即以電話語音方式辦理
    掛失手續，並未將該帳戶之存摺、提款卡及密碼交與詐欺集
    團使用等語。
三、經查：
  (一)告訴人甲○○、陳淑玲先後於前揭時、地，因遭詐欺集團詐
    騙，分別前往自動櫃員機操作，將上開款項轉入被告前揭帳
    戶內，立即遭人以金融卡提領款項之事實，業據告訴人等於
    警詢中指訴綦詳，並有渠等轉帳之郵局自動櫃員機交易明細
    表及被告之前揭帳戶交易明細表、跨行提款交易明細表（被
    代理，含ATM提款及發卡交易）各1紙在卷可按，堪認被告前
    揭帳戶確已提供該詐騙集團實行詐欺取財犯罪時使用無疑。
  (二)按我國金融機構對於開立帳戶並無特殊資格及使用目的之限
    制，故凡有正當目的使用金融機構帳戶之必要者，均可自行
    前往申請開立帳戶，殊無借用他人帳戶使用之理，倘不自行
    申請設立帳戶，反無故向他人借用金融機構帳戶使用，依常
    理得認為其借用他人帳戶使用之行徑，極可能與財產性之犯
    罪密切相關，並藉此規避有犯罪偵查權限之機關循線追查之
    可能，此應為被告所得認知。況現今媒體報導中，或以購物
    付款設定錯誤、中獎、退稅、家人遭擄、信用卡款對帳或提
    款卡密碼外洩，疑似遭人盜領存款等事由，利用他人帳戶作
    為轉帳受款帳戶，詐騙被害人至金融機構櫃檯電匯，抑或持
    金融卡至自動櫃員機依其指示操作，使被害人在不知情之狀
    況下依指示操作轉出款項後，隨即將之提領一空之詐騙手法
    ，層出不窮，參以被告係智慮成熟並具相當知識及社會經驗
    之人而言，對此一犯罪型態，自難諉為不知。再者，帳戶之
    存摺、金融卡及密碼等資料，均係關乎個人金融信用及隱私
    之重要物件，縱親如父母子女或夫妻，衡情若非出於特殊事
    由或目的，即無任意將之交由他方保管或使用，遑論將之提
    供不相熟識之他人使用。從而，被告上開帳戶之金融卡及密
    碼，若非經由被告交付並同意使用，則該詐欺集團如何能肯
    認該帳戶之金融卡於脫離被告持有後，不致立即遭被告辦理
    掛失或暫停使用，而放心、大膽遂行其詐欺取財犯行並以之
    充為收款之工具，於要求被害人依指示逕將款項匯入或轉入
    上開帳戶後，旋即提領一空。益徵上開帳戶係由被告提供與
    該詐騙集團成員使用甚明。
  (三)又刑法上之故意犯，可分為直接故意與不確定故意，所謂不
    確定故意即指行為人對於構成犯罪之事實，預見其發生而其
    發生並不違反其本意，刑法第13條第2 項定有明文。而金融
    帳戶之存摺、提款卡及密碼，僅係供使用人作為存款、提款
    、匯款、轉帳之用，一般人均得自行向銀行申請開設帳戶並
    領取存摺、提款卡加以使用，並無任何特定身分之限制，倘
    其本意非在將該帳戶作為犯罪之不法目的或掩飾真實犯罪者
    身分之情況下，實無以他人名義之帳戶存摺、提款卡進行交
    易之必要。近來佯稱購物物款設定錯誤、退稅、欠款、查詢
    帳戶、中獎等方式詐欺之犯罪類型層出不窮，此類犯罪多利
    用人頭帳戶作為贓款出、入帳戶，廣經媒體披載，政府亦多
    所宣導，目的均在避免民眾受騙，被告係具相當知識及社會
    經驗之人，其於審理過程中之應對、舉止均與常人無異，係
    具通常智識程度之人，對此應知悉甚詳。故其將前開帳戶之
    提款卡及密碼提供他人作為詐欺取財犯罪時收款之用，當為
    其所能預見，且其發生並不違背其本意，則被告主觀上確有
    幫助詐欺之不確定故意，應堪認定。
  (四)被告所陳該帳戶係提供伊祖母作為定期存款使用，伊祖母於
    97年8月底，將定存解約提出款項後，伊於同年9月提領帳戶
    內所餘之利息款項後，即未曾再使用，直至98年1月3日以電
    話語音方式辦理掛失手續等情，有彰化銀行北新分行98年7
    月13日彰北新字第0981709 號函暨所附被告之前開帳戶金融
    卡聲請狀態查詢表、受理存戶事故事項一覽表及交易明細查
    詢表各1 紙附卷可參，固堪屬實。然被告於檢察官訊問時陳
    稱其身分證同時遺失，有前往臺北縣新店市戶政事務所（下
    稱新店戶政事務所）申請補發等語，實則被告係97年8 月18
    日向新店戶政事務所以其身分證於97年8月5日在不詳地點遺
    （滅）失為由申請補領，又於同年12月25日因變更身分證統
    一編號而換領身分證一情，有新店戶政事務所98年4 月13日
    北縣店戶字第0980002961號函暨所附前開補領、換領國民身
    分證申請書各1 紙在卷可證，被告於本院審理時又改稱沒有
    其他證件同時遺失等語，其前後所述已有不一，且與卷內所
    存事證不符，所述是否可採，已非無疑。再被告僅僅自7 樓
    頂加蓋住處搬家至7 樓，按常理應不致於如此輕易遺失其帳
    戶之存摺、金融卡等重要資料，倘被告前揭帳戶之存摺、金
    融卡果係遭其於98年1 月初置放在小盒子內當成垃圾丟棄，
    而該遭被告丟棄之存摺、提款卡等資料為該詐欺集團之成員
    拾得後，尚須甘冒被告立即發覺進行掛失而無法提領詐欺所
    得之款項之風險，迅即於98年1月1日19時、20時20分許，先
    後向告訴人等為詐欺行為後提領該帳戶內之款項，被告再於
    同年1月3日發覺遺失後進行掛失手續，此等情節未免過於巧
    合，實有違常情。而98年1月1日（週四）為應放假之紀念日
    ，翌（2）日係經行政院人事行政局宣布彈性放假，於同年1
    月10日（週六）補行上班一事，此乃眾所周知之事實，則該
    詐騙集團成員利用連續假日金融機構對於帳戶資金進出無法
    立即查詢、入帳之盲點，對於告訴人等實行詐欺行為，致告
    訴人等陷於錯誤，依指示將渠等金融帳戶內之款項轉至被告
    前開帳戶內後，立即提領款項殆盡，嗣後再由被告出面辦理
    掛失手續，此為近年來多數詐欺集團進行詐欺犯罪及提供人
    頭帳戶者之典型慣用模式。從而，被告辯稱伊於98年1月3日
    由7樓頂加蓋住處搬家至7樓，發覺該帳戶之存摺、金融卡不
    見，可能放在小盒子內當成垃圾丟棄，伊立即以電話語音方
    式辦理掛失手續等語，殊難採信。
  (四)綜上所述，本件事證明確，被告犯行洵堪認定，應依法論科
    。
四、按刑法上之幫助犯，係對於犯罪與正犯有共同之認識，而以
    幫助之意思，對於正犯資以助力，未參與實施犯罪構成要件
    之行為者而言（參照最高法院88年度台上字第1270號判決意
    旨）。被告係基於幫助該詐騙集團成員犯詐欺罪而提供存摺
    、金融卡及密碼等帳戶資料，且無任何積極證據證明其有參
    與實施詐欺取財之犯罪構成要件行為，是核被告所為，係犯
    刑法第30條第1項、第339條第1 項之幫助詐欺取財罪。被告
    所幫助之詐欺集團成員間，有犯意之聯絡及行為之分擔，均
    為共同正犯。又被告僅以一幫助行為，雖該詐騙集團之正犯
    為數次詐欺犯行，而應予分論併罰，然就被告而言，既僅有
    1 次幫助之行為，仍僅成立一罪（最高法院96年度台非字第
    245 號判決可資參照）。再被告提供帳戶之存摺、金融卡及
    密碼等資料與詐騙集團成員之幫助犯行，應依刑法第30條第
    2 項之規定，按正犯之刑減輕之。
五、爰審酌被告未曾受有期徒刑以上刑之宣告，有臺灣高等法院
    被告前案紀錄表1 紙在卷可稽，其為具一般社會生活經驗之
    人，對於現今社會詐騙集團猖獗，若將私人帳戶提供他人使
    用，將成為犯罪人頭帳戶之可能，應可知悉，且被害人並因
    此由詐騙集團指示將遭詐騙款項轉入被告提供之帳戶而受有
    財產損失，所為已影響社會交易安全，並使犯罪之追查趨於
    困難及複雜，另參酌被告犯罪之動機、生活狀況、智識程度
    、對於被害人所生之損害及尚未與被害人和解等一切情狀，
    量處如主文所示之刑，並諭知易科罰金之折算標準，以資懲
    儆。
據上論斷，應依刑事訴訟法第452條、第299條第1 項前段，刑法
第339條第1項、第30條第1項前段、第2 項、第28條、第41條第1
項前段，刑法施行法第1條之1，判決如主文。
本案經檢察官郭昭吟到庭執行職務
中    華    民    國    98    年    10    月    9     日
                  刑事第十八庭  審判長法  官  游士珺
                                      法  官  林芳華
                                      法  官  彭慶文
上正本證明與原本無異。
如不服本判決應於收受送達後10日內向本院提出上訴書狀，並應
敘述具體理由；其未敘述上訴理由者，應於上訴期間屆滿後20日
內向本院補提理由書（均須按他造當事人之人數附繕本）「切勿
逕送上級法院」。告訴人或被害人如對於本判決不服者，應具備
理由請求檢察官上訴，其上訴期間之計算係以檢察官收受判決正
本之日期為準。
                                      書記官  陳怡君
中    華    民    國    98    年    10    月    12    日
附錄法條：
中華民國刑法第339條
（普通詐欺罪）
意圖為自己或第三人不法之所有，以詐術使人將本人或第三人之
物交付者，處5年以下有期徒刑、拘役或科或併科1千元以下罰金
。
以前項方法得財產上不法之利益或使第三人得之者，亦同。
前二項之未遂犯罰之。
中華民國刑法第30條
（幫助犯及其處罰）
幫助他人實行犯罪行為者，為幫助犯。雖他人不知幫助之情者，
亦同。
幫助犯之處罰，得按正犯之刑減輕之。


司法院資訊處製作；財團法人民間司法改革基金會備份。
